【裁判字號】    99,基簡,818
【裁判日期】    991130
【裁判案由】    確認本票債權不存在
【裁判全文】
臺灣基隆地方法院基隆簡易庭民事判決
原      告  張勝利
被      告  陳慶倫
上列當事人間確認本票債權不存在事件，本院於民國99年11月23
日言詞辯論終結，判決如下：
    主      文
確認被告執有原告於民國九十七年六月一日簽發，到期日為九十
七年十二月一日、票面金額新台幣壹佰萬元之票號TS544683號本
票壹紙，於超過新臺幣伍拾萬元部分，對原告之票據債權不存在
。
原告其餘之訴駁回。
訴訟費用新臺幣壹萬零玖佰元由被告負擔新臺幣伍仟肆佰伍拾元
，餘由原告負擔。
    事實及理由
壹、程序方面:
    按「確認法律關係之訴，非原告有即受確認判決之法律上利
    益者，不得提起」，民事訴訟法第247條第1項前段定有明文
    。而所謂即受確認判決之法律上利益，係指法律關係之存否
    不明確，原告主觀上認其在法律上之地位有不安之狀態存在
    ，且此種不安之狀態，能以確認判決將之除去者而言（最高
    法院52年度臺上字第1240號判例意旨參照）。查本件被告以
    其執有原告所簽發發票日97年6月1日，面額新臺幣(下同)10
    0萬元之票號TS544683號本票1紙(下稱系爭本票)，經屆期提
    示未獲兌現為由，聲請本院基隆簡易庭裁定准予強制執行，
    被告並已以上開裁定為執行名義，聲請對於原告財產為強制
    執行，此為兩造所不爭，並經本院依職權調借本院民事執行
    處99年度司執字第14386號清償票款強制執行事件卷宗核閱
    屬實，並有本院基隆簡易庭98年度司票字第199號本票裁定
    影本1件在卷可稽，然原告則否認系爭本票債權存在，顯然
    兩造就系爭本票債權存在與否已發生爭執，如不訴請確認，
    原告有續受強制執行之危險，揆諸首開說明，本件原告提起
    本件確認系爭本票債權不存在之訴以排除此項危險，應有確
    認利益，合先敘明。
貳、實體方面:
一、原告起訴主張:
(一)被告以持有原告簽發之系爭本票，經屆期不獲兌現為由，向
    本院基隆簡易庭聲請以98年度司票字第199號本票裁定准對
    原告強制執行。惟原告簽發系爭本票與被告，乃原告經由訴
    外人即被告之父陳成向被告借款30萬元，以取回遭台新商業
    銀行依動產擔保交易法取回之貸款汽車，之後原告已清償20
    萬元，再加計利息，原告與被告乃於民國98年1月19日約定
    原告應清償被告50萬元，復因被告知悉原告正在仲介一筆土
    地買賣，倘若仲介成功原告將可獲取高額之仲介佣金，雙方
    乃又約定倘若原告仲介成功，原告另再給付被告50萬元，合
    計100萬元。但因原告仲介之土地買賣尚未成功，原告同意
    另給付被告50萬元之條件尚未成就，因此原告依約僅欠被告
    50 萬元，被告竟持系爭本票聲請本院民事執行處全額強制
    執行，為此提起本件確認本票債權不存在之訴訟。並聲明：
    確認被告對原告系爭本票之債權不存在。
二、被告聲明：原告之訴駁回，其抗辯意旨略以：原告與被告於
    98年1月19日簽訂同意書，約定原告應於98年3月20日以前清
    償被告50萬元，倘若逾期未還，併約定原告願將其所有坐落
    基隆市七堵區○○○段東勢中股小段145之1地號等20筆土地
    (下稱原告所有土地)由法院民事執行處拍賣，倘若拍定之價
    格低於50萬元或高於100萬元均由被告承受該部分之價金，
    兩造並未約定以原告仲介土地買賣成功與否為原告另否再給
    付被告50萬元之條件，並提出同意書為證。
三、兩造不爭執事項:
(一)系爭本票為原告所簽發而屬真正。
(二)兩造於98年1月19日簽訂同意書。
四、得心證之理由:
(一)原告主張系爭本票係其簽發，且僅積欠被告50萬元，核與被
    告提出兩造不爭之同意書相符，被告對此亦不爭執，且觀諸
    該同意書，兩造就此50萬元並未再有利息之約定，因此原告
    主張其僅積欠被告50萬元之情，自堪信實。
(二)原告復主張其餘50萬元債務，係約定以原告仲介土地買賣成
    功為付款條件，因其仲介土地買賣成功之條件尚未成就，被
    告就此部分自不得請求。然此為被告所否認，並抗辯兩造係
    約定原告應於98年3月20日以前清償50萬元，倘若逾期，原
    告併願將原告所有土地拍賣，並以拍定價格之高低而定原告
    再給付被告之數額，而非以原告仲介土地買賣成功與否為條
    件，是本件之爭點即為：被告對原告是否有其餘50萬元票據
    債權存在？兩造對於其餘50萬元債務存在係附有條件並不爭
    執，惟原告主張係以原告仲介土地買賣成功為付款條件，原
    告仲介土地買賣尚未成功，付款條件尚未成就，故毋庸給付
    ，被告則以其餘50萬元係以原告所有土地之拍定價格而定其
    給付數額，非以原告仲介土地買賣成功與否為條件等語置辯
    ，並提出兩造不爭之同意書為證。姑無論原告與被告何人之
    上開主張或抗辯為真實，因原告仲介土地買賣尚未成功及原
    告所有土地尚未拍定之事實，均為兩造所不爭，並經本院依
    職權調借上開強制執行事件卷宗核閱屬實，因此兩造約定給
    付其餘50萬元之條件既然均尚未成就，則被告尚難對原告主
    張有其餘50萬元之債權存在。至於其餘50萬元債務應待條件
    成就，再為請求，自屬當然，併此敘明。
五、系爭本票既為原告所簽發，原告自應依票載文義負其責任，
    惟系爭本票所擔保之債務，截至目前為止，原告僅欠被告50
    萬元，從而，被告對原告就系爭本票就超過50萬元部分之債
    權自屬不存在，此部分原告之訴為有理由，應予確認；逾此
    部分，原告之訴為無理由，應予駁回。
六、本件原告之訴一部為有理由，一部為無理由，依民事訴訟法
    第436條第2項、第79條、第87條第1項，判決如主文。
中    華    民    國    99    年    11    月    30    日
                  基隆簡易庭法  官  徐世禎
以上正本係照原本作成。
對於本件判決如有不服，應於收受送達後20日內向本院提出上訴
書狀，敘述上訴之理由，上訴於臺灣高等法院，並按他造當事人
之人數附具繕本。
中    華    民    國    99    年    11    月    30    日
                            書記官  陸清敏

司法院資訊處製作；財團法人民間司法改革基金會備份。
